【裁判字號】    95,重勞上,3
【裁判日期】    950731
【裁判案由】    職業災害損害賠償
【裁判全文】
臺灣高等法院民事判決                 95年度重勞上字第3號
上  訴  人    瑞益鑄造股份有限公司
兼法定代理人  戊○○
共      同
訴訟代理人    巫宗翰律師
被  上訴人    丁○○
訴訟代理人    李永裕律師
複  代理人    丙○○
上列當事人間請求職業災害損害賠償事件，上訴人對於中華民國
94年11月25日臺灣板橋地方法院94年度勞訴字第10號第一審判決
提起上訴，本院於95年7月18日言詞辯論終結，判決如下：
    主      文
原判決第二項關於命上訴人瑞益鑄造股份有限公司給付部分，與
命上訴人戊○○給付超過新臺幣壹佰捌拾壹萬柒仟玖佰零壹元及
自民國94年11月12日起至清償日止，按利率5%計算之利息部分，
暨該假執行之宣告，並訴訟費用（除確定部分外）之裁判均廢棄
。
上廢棄部分，被上訴人在第一審之訴及其假執行之聲請均駁回。
其餘上訴駁回。
第一審（除確定部分外）、第二審訴訟費用由上訴人瑞益鑄造股
份有限公司負擔二十分之九、上訴人戊○○負擔二十分之六，餘
由被上訴人負擔。
    事實及理由
一被上訴人起訴主張：伊受僱於上訴人瑞益鑄造股份有限公司（
  下稱瑞益公司），上訴人戊○○係瑞益公司之負責人，為勞工
  安全衛生法上之雇主，明知伊在瑞益公司所從事之澆灌鑄模等
  鑄造工作，須接觸鑄鐵爐及其高溫液體，應有符合標準之必要
  安全設備及適當之防範措施，並使作業勞工確實配戴使用適當
  之防護器具，以防止傷害發生，且依當時情形亦無不能注意之
  情事，竟未為之，亦未豎立警告標示禁止進入放置鑄模、大量
  高熱物體之工作坑底。迨於92年1月16日凌晨4時許，伊在澆灌
  鐵水後未久，即下坑拆除連接容器之導管，適該鑄模傾倒，其
  內鐵水噴濺，致伊全身80%遭受2至3度灼傷及左下肢膝下截肢
  之重傷害。戊○○自有違勞工安全衛生法及勞工安全衛生設施
  規則，所涉業務過失致重傷罪部分，經原法院刑事庭判處有期
  徒刑6月確定。爰依勞動基準法（下稱勞基法）第59條第2、3
  款規定，請求瑞益公司給付370萬3,483元（含92年1月16日起
  至93年12月31日止薪資補償120萬7,360元及殘廢補償249萬6,1
  23元），及自94年11月12日起算之法定遲延利息，與自94年1
  月1日起至94年11月11日原審言詞辯論時止，按月於每月5日給
  付薪資補償5萬9,890元，併依民法第184條第1項前段、第2項
  、第193條第1項、第195條第1項、公司法第23條第2項規定、
  民法第227條、第226條第1項、第227條之1規定，請求上訴人
  連帶給付392萬9,618元（含醫療費用9萬9,357元、看護費7萬
  8,000元、減少勞動能力賠償275萬2,261元及非財產上損害賠
  償100萬元）及自94年11月12日起算之法定遲延利息，並願供
  擔保准為宣告假執行等語。
二上訴人則以：戊○○除以標準作業流程規範員工外，並已告知
  被上訴人，自澆灌鐵水入鑄模後至鐵水凝固前，禁止下去工作
  坑拆導管；且工作坑離地面約2公尺，鑄模容器又低於地面，
  即使傾倒，溢出之鐵水亦不致造成人員受傷，即瑞益公司已有
  防止危害發生之設計，戊○○並未違反保護他人之法律。被上
  訴人為圖方便，未待鑄物冷卻後即下坑拆卸導管，因此所受傷
  害，與伊等無關，自不得依侵權行為或不完全給付規定請求伊
  等連帶賠償。縱認伊等應負賠償責任，惟被上訴人就鑄造工作
  有逾40年工廠實務經驗，熟稔其作業流程，竟為減輕工作量，
  違反上開規範，其就損害之發生或擴大，顯然與有過失，自有
  民法第217條規定之適用，應將伊等負擔過失責任減至20%。另
  被上訴人之薪資係按重計酬，並無固定薪資，且曾於91年11月
  30 日離職，復於91年12月16日到職，於92年1月16日即發生事
  故，此期間雖領薪共5萬9,890元，惟其薪資不固定，尚需經3
  個月後始得確定其勞保投保薪資額，自應以1萬6,500元為其勞
  動能力喪失之月薪標準。而財團法人陽光社會福利基金會（下
  稱陽光基金會）非醫療機構，被上訴人在該會所支出之費用及
  在臺北市立療養院（下稱臺北市療）所支出之醫療費用1,195
  元，均與本件無涉。又被上訴人請求精神慰撫金100萬元過高
  ，應予酌減至20萬元始為適當等語為辯。
三原審判決：
  (一)瑞益公司應給付被上訴人291萬8,563元【勞基法第59條第2
    款規定之薪資補償（自92年1月16日起至94年11月11日止）
    68萬5,440元及第同條第3款規定之殘廢補償223萬3,123元】
    ，及其中270萬9,283元自94年11月12日起至清償日止，按年
    利率5%計算之利息。
  (二)戊○○、瑞益公司應連帶給付被上訴人357萬6,411元【侵權
    行為損害賠償：醫療費用6萬9,550元、看護費5萬4,600元、
    減少勞動能力275萬2,261元（自92年1月16日起至100年4月1
    日被上訴人年滿60歲止，按被上訴人所請求較少金額）、精
    神上慰撫金70萬元】及自94年11月12日起至清償日止，按年
    利率5%計算之利息。
  (三)駁回被上訴人其餘之訴【即薪資補償118萬0,710元本息、殘
    廢補償26萬3,000元本息、侵權行為損害賠償部分35萬3,207
    元本息，及被上訴人依民法第227條、第226條第1項、第227
    條之1規定請求部分】。
  被上訴人就其敗訴部分，未提起上訴，已告確定。上訴人就其
  敗訴部分，提起上訴，上訴聲明：
  (一)原判決不利於上訴人部分廢棄。
  (二)上廢棄部分，被上訴人在第一審之訴駁回。
  被上訴人則聲明：上訴駁回。
四兩造不爭執之事實（原審卷71、72、185頁，本院卷19-26、44
  -56頁）：
  (一)戊○○為設在臺北縣新莊市○○路696巷27號瑞益公司之法
    定代理人，係勞工安全衛生法上之雇主，並為從事業務之人
    。
  (二)被上訴人受僱於瑞益公司從事澆灌鑄模等鑄造工作，須接觸
    鑄鐵爐及其高溫液體，其薪資為按重計酬，每月薪資並不固
    定。
  (三)被上訴人於92年1月16日上午4時於澆灌鐵水後未幾，即下坑
    拆除導管，適該鑄模傾倒，而遭鑄模內鐵水噴濺，致全身80
    %遭受2至3度灼傷，並左下肢膝下截肢之傷害。
  (四)國立臺灣大學醫學院附設醫院（下稱臺大醫院）94年4月1日
    校附醫秘字第0940202703號函暨醫療費用明細表（原審卷25
    -35頁）、陽光基金會94年4月15日（94）陽社字第94066號
    函暨收費明細表與復健紀錄（原審卷62-66頁）、原證2醫療
    用品單據（原審調字卷15頁）、原證3醫療費用單據（原審
    調字卷16頁）形式上及實質上均為真正。
  (五)瑞益公司於事故發生後已給付被上訴人薪資20萬元。
  (六)被上訴人住院期間有僱請看護之必要，支出看護費7萬8,000
    元（原審卷25頁，臺大醫院94年4月1日校附醫秘字第094020
    2703號函）。
  (七)被上訴人因此傷害而喪失勞動能力60%（本院卷87、95、102
  頁）。
五被上訴人主張其受僱於瑞益公司，戊○○為瑞益公司之負責人
  ，其於前揭時、地拆除導管時，遭傾倒鑄模內之高溫鐵水噴濺
  ，致全身80%受有2至3度灼傷及左下肢膝下截肢之重傷害，戊
  ○○有違反勞工安全衛生法及勞工安全衛生設施規則之情事，
  所涉業務過失重傷害罪責部分，已經原法院刑事庭判處有期徒
  刑6月確定等事實，業據提出上訴人所不爭執之刑事判決、診
  斷證明書及瑞益公司變更登記事項表等件為證，並經本院調閱
  原法院92年度簡字第3524號、93年度簡上字第92號過失傷害案
  件刑事偵、審卷查明無誤，有該案檢察官聲請簡易判決處刑書
  、刑事判決及刑案影印卷可稽（本院卷82、83、104-112頁）
  ，應堪信為真實。
六上訴人雖抗辯瑞益公司原委由資深員工執行新進員工之安全教
  育訓練，自92年7月起改由戊○○為之，其已告知被上訴人自
  澆灌鐵水入鑄模後到鐵水凝固前，禁止下工作坑拆導管，且工
  作坑離地面約2公尺，鑄模容器又低於地面，即使傾倒，溢出
  之鐵水亦不致造成人員受傷，即瑞益公司已有防止危害發生之
  設計，其並未違反保護他人之法律，被上訴人未待鑄物冷卻後
  即下坑拆卸導管，因此所受傷害，與其無關云云，惟為被上訴
  人所否認。經查：
  (一)證人即瑞益公司離職員工林文生於上開刑案偵訊時結稱：「
    （問：老闆顏有無交待你們，剛灌完漿不要下去拆？）他是
    有說儘量不要，但我們進去，他也沒禁止，現場沒有牌子禁
    止，從我開始做，都是這樣，如果不是這樣就不用請我們去
    了」、「（問：老闆有無辦教育訓練？）沒有」、「（問：
    有無發放防護衣或防護手套？）沒有」、「（問：你覺得光
    線充足否？）比較不足，我有建議過他加裝電燈，我會因為
    光線不足導致工作困難」、「（問：鑄模如此重為何會翻倒
    ？）……之前做的時候，鐵水就有流出來，導致地面有一些
    坑洞、不平均，灌漿前模有一點斜斜，但有站穩，灌時沒有
    問題」、「沙子的下面的水泥平面不平均，就算有沙子，鑄
    模放上去也會傾斜」、「約事發前二、三個月就有傾斜」等
    語（上開刑案偵查卷58頁背面-60頁），另證人即瑞益公司
    熔解員賴文化於93年6月1日在上開刑案審理時亦證稱：「（
    問：92年1月16日當天丁○○〈即被上訴人〉是否發生鑄模
    傾倒遭鐵水燙傷的情形？）有。（問：丁○○是在何處發生
    燙傷？）在工作坑道。（問：依照瑞益公司工作程序，是否
    需要到那個工作坑道內工作？）澆鑄模以後就不可以下去，
    因為溫度很高。（問澆鑄模後溫度大約多少？）澆鑄模後溫
    度為壹仟三百度，澆鑄完畢在坑道裡面，大約有二、三百度
    。（問：你來上班時被告〈指戊○○〉是否有告訴你們這個
    坑道不可下去？）老闆沒有講，但是我們各組的組長都有跟
    我們講過此事。（問：丁○○的組長有無告訴丁○○不可以
    下去？）丁○○的組長有否告訴他，我不知道，但是我有告
    訴他不可下去。（問：瑞益公司內有無關於澆灌鑄模之標準
    程序規定？）沒有。（問：鑄鐵員工如何知道進行澆灌鑄模
    程序？）老員工會交待。（問：公司有規定哪些員工要教導
    訓練新進員工？）沒有。（問：瑞益公司內有無相關安全注
    意事項？）沒有，也沒有貼告示及警告標誌」等語明確（上
    開刑案簡上字卷59-65頁），參以戊○○於偵訊時所供述現
    場沒有警告標示，亦無員工教育紀錄，而鑄模係技師所做，
    底座係沙，鑄模放在沙上，是否平衡，由技師自己調校等語
    無訛（同上卷50、60頁），且行政院勞工委員會北區勞動檢
    查所於92年8月13日派員至現場實施勞動檢查結果，亦發現
    瑞益公司處置大量高熱物（鑄鐵爐）之作業場所未採取適當
    之防範措施並使勞工佩帶適當之防護具等情，有該所92年8
    月27日勞北檢製字第0921011817號函可稽（上開刑案聲他字
    卷26-30頁），足證戊○○於事發前，已可預知本件重約6噸
    之鑄模有傾斜之情形，卻未在現場樹立警告標誌，且未對鑄
    模工人施以安全衛生教育訓練，亦未提供符合標準之必要安
    全防護設施及裝置甚明。至於上訴人所舉證人即瑞益公司熔
    解工乙○○、甲○○於95年4月4日在本院所述各節，非但無
    法證明戊○○曾告知被上訴人不能下去工作坑或曾對被上訴
    人做職業訓練，甚且證明瑞益公司未教導被上訴人工作內容
    ，自難為有利於上訴人之認定。
  (二)按雇主對防止機械、器具、設備等引起之危害，及對防止輻
    射線、高溫、低溫、超音波、噪音、振動、異常氣壓等引起
    之危害，應有符合標準之必要安全衛生設備。雇主對勞工應
    施以從事工作及預防災變所必要之安全衛生教育、訓練。勞
    工安全衛生法第5條第1項第1款、第8款、第23條第1項分別
    定有明文。又雇主對於鼓風爐、鑄鐵爐或玻璃熔解爐或處置
    大量高熱物之作業場所，為防止該高熱物之飛散、溢出等引
    起之灼傷或其他傷害，應採取適當之防範措施，並使作業勞
    工佩戴適當之防護具，勞工安全衛生設施規則第183條亦定
    有明文。戊○○為瑞益公司之負責人，有公司變更登記表可
    稽（原審卷56、57頁），為勞工安全衛生法第2條第2項所稱
    之雇主，本應依上開規定，注意防止鑄模等器具設備傾倒及
    高溫所引起之危害，在明顯易見之處所豎立警告標示，禁止
    員工於澆鑄後即進入工作坑內工作，並使員工配備符合標準
    之必要防護具，且對之施以必要之安全衛生教育訓練，以確
    保員工生命、身體之安全，而依其智識、能力及當時情形又
    無不能注意之情事，竟疏未注意為之，任令被上訴人屢次下
    去甫澆灌高溫鐵水入鑄模之工作坑，拆除連接容器之導管，
    致生意外，被上訴人因而全身80%受有2至3度灼傷及左下肢
    自膝部以下已截肢之傷害，戊○○自係違反上開保護他人之
    法律，其過失行為與被上訴人所受傷害間，具有相當因果關
    係，亦為上開刑事判決所是認（本院卷104-112頁），上訴
    人所辯各節，顯係飾卸之詞，不足採信。
七關於職業災害補償部分：
  (一)薪資補償部分：
    被上訴人主張瑞益公司應給付其自92年1月16日起至93年12
    月31日止薪資補償120萬7,360元及加付自94年11月12日起算
    之利息，並自94年1月1日起至94年11月11日原審言詞辯論終
    結時止，按月於每月5日給付薪資補償59,890元（共計65萬
    8,790元）等語，惟為瑞益公司所否認。經查：
    1.按勞工因遭遇職業災害而致死亡、殘廢、傷害或疾病時，
      雇主應依左列規定予以補償。但如同一事故，依勞工保險
      條例或其他法令規定，已由雇主支付費用補償者，雇主得
      予以抵充之：……二  勞工在醫療中不能工作時，雇主應
      按其原領工資數額予以補償。但醫療期間屆滿二年仍未能
      痊癒，經指定之醫院診斷，審定為喪失原有工作能力，且
      不合第三款之殘廢給付標準者，雇主得一次給付40個月之
      平均工資後，免除此項工資補償責任。勞基法第59條第2
      款定有明文。所謂「勞工在醫療中不能工作」，係指勞工
      於職災醫療期間不能從事原勞動契約所約定之工作而言，
      行政院勞工委員會（下稱勞委會）85年1月25日台勞動3
      字第100018號函參照。被上訴人於前揭時、地，因從事澆
      灌鐵水後拆除導管工作，適鑄模傾倒，遭其內高溫鐵水噴
      濺，致全身80%受有2至3度灼傷及左下肢膝下截肢之傷害
      ，且其皮膚喪失排汗功能約80%（勞保局認定為71%，原審
      卷113頁），無法從事澆灌鑄模之工作等情，有兩造所不
      爭執之臺大醫院94年4月1日校附醫秘字第0940202703號函
      可憑（原審卷25頁），足證被上訴人已無法再從事原勞動
      契約約定之澆灌鑄模工作，揆諸上開說明，應認其符合上
      開規定所稱「勞工在醫療中不能工作」之情形。
    2.次按勞基法第59條第2款所稱原領工資，係指該勞工遭遇
      職業災害前一日正常工作時間所得之工資。其為計月者，
      以遭遇職業災害前最近一個月正常工作時間所得之工資除
      以30所得之金額，為其一日之工資。同法施行細則第31條
      第1項定有明文。所謂「最近一個月工資」，係指領月薪
      之勞工於發生職業災害前已領或已屆期可領之最近一個月
      工資而言（勞委會82年7月13日台勞動三字第38915號函
      參照）。查被上訴人於91年11月30日離職後，於91年12月
      16日又回去瑞益公司，91年12月17日始開始上工，迄至91
      年12月31日止，共工作12日，領薪2萬6,920元，自92年1
      月1日起至92年1月15日發生本件職業災害前一日止，共工
      作11日，領薪3萬2,970元，瑞益公司每月付薪一次，上開
      薪資全為工資等情，有考勤表、薪資給付一覽表等件可憑
      ，並經證人甲○○證述屬實，復為兩造所不爭執（上開刑
      案偵查卷31、32頁，原審卷79、189頁，本院卷86、90頁
      ），雖被上訴人工作時間不固定，但非按日計酬，而係按
      月計酬，依前揭規定後段及說明，其原領工資應為遭遇職
      業災害前最近一個月所得工資除以30日為準（此金額較其
      於遭遇職業災害前最近一個月所得工資除以實際工作天數
      23日為少），是被上訴人請求瑞益公司補償其在醫療中不
      能工作之原領工資，其一日工資應以其最近一個月30日所
      得總工資除以30為準，即為1,996元【計算式：（26,920
      ＋32,970）÷30≒1,996；元以下四捨五入，下同】。上
      訴人所辯被上訴人於職業災害前1日即92年1月15日正常工
      作時間所得之工資為960元一節，固據提出核算書為證（
      原審卷171、172頁），惟該核算書係瑞益公司片面製作之
      私文書，既為被上訴人所否認，且與上訴人前所提出薪資
      給付一覽表不符，上訴人復未證其真正，自難採信（民事
      訴訟法第357條、第277條規定參照）。至瑞益公司於91年
      11月13日申報被上訴人加保時，因被上訴人之工資係按重
      計酬，每月薪資不固定，瑞益公司乃以同一工作等級員工
      之月薪資總額，依勞工保險投保薪資分級表規定等級之金
      額，申報投保薪資為1萬6,500元，原本至遲於92年2月底
      前，依被上訴人最近3個月平均薪資，申報其調整投保薪
      資，惟被上訴人於92年1月16日即工作受傷，依規定傷病
      住院期間不得調整投保薪資等情，有兩造所不爭執之勞工
      保險局（下稱勞保局）94年7月19日保給殘字第094603654
      30號函可按（原審卷113、114頁，上開刑案偵查卷30頁）
      ，足見被上訴人之投保薪資1萬6,500元，顯與其遭遇職業
      災害前最近一個月正常工作時間所得工資不同，上訴人據
      以為被上訴人遭遇職業災害前一日工資之計算基礎（本院
      卷90頁），非但與實情不符，亦與前揭規定不合，要無可
      取。
    3.被上訴人實際終止治療日期為93年11月8日，有兩造所不
      爭執之勞工保險給付申請書（兼給付收據）、核定通知書
      、保險殘廢診斷書、臺大醫院95年6月8日校附醫秘字第09
      50205859號函可稽（原審卷115-117頁，本院卷139頁）。
      準此，瑞益公司依勞基法第59條第2款規定，應補償被上
      訴人自92年1月16日起至93年11月8日止共計663日之薪資
      132萬3,348元【計算式：1,996×〔（365-15）+（000-00
      -00+8）〕=1,323,348】。又瑞益公司於本件職業災害發
      生後，已給付被上訴人20萬元之薪資補償，有郵政國內匯
      款收執據可稽，並經被上訴人自認無誤（原審卷177-181
      頁，本院卷126頁），自應扣除之，是瑞益公司應給付被
      上訴人之薪資補償為112萬3,348元【計算式：1,323,348-
      200,000=1,123,348】。
  (二)關於殘廢補償部分：
    被上訴人復主張其受僱2個月期間所領薪資為12萬6,210元，
    月平均工資為6萬3,105元，日薪為2,104元，因其殘廢等級
    為第1級，應發給天數為1,800日，是瑞益公司應給付殘廢補
    償378萬7,200元，扣除勞保局已給付之殘廢給付129萬1,077
    元，瑞益公司尚應給付249萬6,123元等語，亦為瑞益公司所
    否認。經查：
    1.按勞工經治療終止後，經指定之醫院診斷，審定其身體遺
      存殘廢者，雇主應按其平均工資及其殘廢程度，一次給予
      殘廢補償。殘廢補償標準，依勞工保險條例有關之規定。
      勞基法第59條第3款定有明文。所謂平均工資，係謂計算
      事由發生之當日前6個月內所得工資總額除以該期間之總
      日數所得之金額。工作未滿6個月者，謂工作期間所得工
      資總額除以工作期間之總日數所得之金額。工資按工作日
      數、時數或論件計算者，其依上述方式計算之平均工資，
      如少於該期內工資總額除以實際工作日數所得金額60%者
      ，以60%計。同法第2條第4款亦定有明文。又發生計算事
      由之當日，不列入平均工資計算，此觀同法施行細則第2
      條第1款規定自明。
    2.上訴人於91年11月30日離職後，於91年12月16日始再任職
      瑞益公司，已如前述，是計算被上訴人工作期間及工資總
      額，應以91年12月16日其再度至瑞益公司工作時起迄92年
      1月15日即事故發生前一日止為準。又被上訴人之工資係
      按重計酬，性質同於按件計酬，自可類推適用勞基法第2
      條第4款規定計算其平均工資。是被上訴人每日平均工資
      應以其自91年12月16日起至92年1月15日事故發生前一日
      止所得工資，除以31日為準，即為1,932元【計算式：（
      26,920＋32,970）÷（31-15+15）≒1,932】，此數額較
      之上開期間所得工資總額除以實際工作日數所得金額60%
      為高【計算式：（26,920＋32,97 0）÷（11+12）×60 %
      ≒1,562】，仍以之為準。被上訴人所稱其每日平均工資
      為2,104元，尚非可採。
    3.被上訴人於92年1月16日因工作中鍋爐倒塌受傷，致左下
      肢膝下截肢，於92年1月31日診斷殘廢，於92年12月2日申
      請殘廢給付，經勞保局92年12月25日核定依勞工保險殘廢
      給付標準表第119項第6等級，發給810日職業傷害廢給付
      74萬6,577元，復於93年11月8日以同一事故經診斷身體排
      汗功能喪失71%（臺大醫院稱其皮膚喪失排汗功能約80%，
      原審卷25頁），於93年11月9日再向勞保局申請殘廢給付
      ，經勞保局審查其殘廢程度符合行政院勞工委員會補充增
      列勞工保險身體皮膚、排汗功能喪失者第2等級，依勞工
      保險條例第55條第4款及第9款規定，合併前領第119項第6
      等級，升等按第1等級核給1,800日職業傷害殘廢給付，扣
      除前領810日，於93年12月30日發給990日，計54萬4,500
      元，共領取殘廢給付計129萬1,077元，有勞保局94年7月
      19日保給殘字第09460365430號函可憑（原審卷113、114
      頁）。是瑞益公司依上開規定應給付被上訴人之殘廢補償
      為347萬7,600元，扣除勞保局已給付之129萬1,077元，瑞
      益公司尚應給付218萬6,523元【計算式：1,932×1,800=3
      ,477,600；3,477,600-1,291,077=2,186,523】。
  (三)綜上，瑞益公司依勞基法第59條第2款、第3款規定，應給付
    被上訴人之薪資補償及殘廢補償，合計330萬9,871元【計算
    式：1,123,348+2,186,523=3,309,871】，惟原審就此部分
    僅判命瑞益公司給付291萬8,563元，未據被上訴人聲明不服
    ，已告確定，自應以此為限。
八關於侵權行為損害賠償部分：
  (一)按違反保護他人之法律，致生損害於他人者，負賠償責任。
    不法侵害他人之身體或健康者，對於被害人因此喪失或減少
    勞動能力或增加生活上之需要時，應負損害賠償責任，被害
    人雖非財產上之損害，亦得請求賠償相當之金額。又公司負
    責人對於公司業務之執行，如有違反法令致他人受有損害時
    ，對於他人應與公司負連帶賠償之責。民法第184條第2項前
    段、第193條第1項、第195條第1項前段、公司法第23條第2
    項分別定有明文。查戊○○為瑞益公司之負責人，於執行公
    司業務，有違勞工安全衛生法第5條第1項第1款、第8款、第
    23條第1項、勞工安全衛生設施規則第183條之規定，致被上
    訴人受有重傷，自係違反保護他人之法律，依上開規定，對
    於被上訴人所受損害，應與瑞益公司負連帶賠償之責。茲就
    被上訴人得請求之項目及金額，分述如下。
  (二)關於醫療費用部分：
    1.被上訴人主張其因本件傷害，支出臺大醫院醫療費用自負
      額3萬8,257元、陽光基金會醫療費用5萬8,070元、自備醫
      療用品1,835元、臺北市療心理科醫療費用1,195元等語，
      業據其提出收據影本4紙為證（原審調字卷14-16頁），且
      有臺大醫院94年4月1日校附醫秘字第0940202703號函暨醫
      療費用明細可稽（原審卷25頁），並為上訴人所不爭執，
      堪予採信。除其中證明費用合計960元（原審卷28、29 頁
      ）非係因侵權行為所生財產上之損害，不得請求賠償外（
      最高法院66年度第5次民庭庭推總會議決議(二)參照），其
      餘醫療費9萬8,397元，依被上訴人之受傷程度及上開單據
      載明治療費別等情觀之，自屬治療上之必要費用，應予准
      許。
    2.上訴人雖抗辯陽光基金會非醫療機構，被上訴人在該會所
      支出之費用及在臺北市療所支出之醫療費用，均與本件無
      涉云云，惟經原審向陽光基金會查詢被上訴人所支出之醫
      療費用共計5萬8,070元【計算式：30,570+27,500=58,070
      】，有該會94年4月15日（94）陽社字第94066號函暨收費
      明細表2份可稽（原審卷62-66頁），且被上訴人全身80%
      面積受有2至3度灼傷併左下肢截肢之傷害，於臺大醫院住
      院治療後，自有繼續復健之必要，而陽光基金會乃專責之
      復健機構，被上訴人於該基金會住宿復健之住宿費、生活
      照顧費、伙食費、復健掛號費等，自屬因上訴人侵權行為
      而增加生活上之需要，即為被上訴人之損害。又被上訴人
      因受傷嚴重，心理創傷甚大，其至臺北市療心理科就診，
      亦與常情不悖，其因此支出之醫療費用，自與本件侵權行
      為有相當因果關係。上訴人此部分之抗辯，殊無可採。
  (三)關於看護費用部分：
    被上訴人主張其在臺大醫院住院期間39日，有僱請看護之必
    要，以每日2,000元計算，爰請求上訴人給付7萬8,000元之
    看護費用等語，有臺大醫院94年4月1日校附醫秘字第094020
    2703號函可稽（原審卷25頁），並為上訴人所不爭執（本院
    卷頁），應堪信實。上訴人雖抗辯被上訴人未舉證證明支出
    上開看護費，不得請求其賠償云云，惟上訴人亦不爭執被上
    訴人在臺大醫院住院39日期間有聘請看護之必要，及看護費
    以每日2,000元計算之事實，且該計費方式與安泰看護中心
    （前身為臺大醫院附屬之陪病員小組）全日班之收費價格2,
    000元相符（本院93年度上字第274號判決參照），縱令被上
    訴人未聘請看護工，而由其親屬在旁照護，因出於親情而未
    支付該費用，然其親屬所付出之勞力，顯非不能以金錢為評
    價，此種基於身分關係之恩惠，自不能加惠於上訴人，而應
    比照一般看護情形，認被上訴人於前揭期間，受有相當看護
    費之損害，且應命上訴人賠償，始符民法第193條第1項所定
    「增加生活上需要」之意旨（最高法院89年度台上字第1749
    號判決參照）。是上訴人前揭所辯，亦無可採。
  (四)關於減少勞動能力之損害部分（兩造合意被上訴人喪失勞動
    能力比率為60%，本院卷87、95、102頁）：
    1.被上訴人於93年11月8日治療終止後，自93年11月9日起迄
      94年11月11日原審言詞辯論終結時止，共計368日【計算
      式：365+3=368】，受有減少勞動能力之損害42萬6,586元
      【計算式：1,932×368（日）×60%（喪失勞動能力比率
      ）≒426,586】。
    2.被上訴人自94年11月12日起至100年3月31日年滿60歲止（
      勞基法第54條規定參照），共計5.00000000000年【計算
      式：5+（31+28+31+30+31-11）÷365≒5.00000000000】
      ，以年薪69萬5,520元計算【計算式：1,932×30（日）×
      12（月）=695,520】，按年別5%複式霍夫曼計算法計算（
      第一年不扣除中間利息），其受有減少勞動能力之損害20
      3萬2,819元【計算式：〔695,520×4.00000000（此為5年
      之霍夫曼係數）+695,520×0.38356×（5.00000000-0.00
      000000）〕×60%（喪失勞動能力比率）≒2,032,819】
    3.以上合計，被上訴人請求減少勞動能力之損害賠償為245
      萬9,405元【計算式：426,586+2,032,819=2,459,405】。
  (五)關於非財產上損害賠償部分：
    本件被上訴人係於40年4月1日出生，於92年1月16日本件職
    業災害發生時，年近52歲，尚屬壯年，卻因此事故致全身80
    %遭受2至3度灼傷及左下肢膝下截肢之重傷害，且歷經多次
    植皮手術，身上留下處處疤痕，皮膚亦喪失排汗功能約80%
    （勞保局認定為71%，原審卷113頁），尚須穿戴壓力衣，更
    要不斷復健，勞保局並核定其屬於勞工保險殘廢給付標準表
    第119項第1等級之職業傷害，有兩造所不爭執之被上訴人受
    傷照片、臺大醫院診斷證明書、94年4月1日校附醫秘字第09
    40202703號函、陽光基金會94年4月15日（94）陽社字第940
    066號函附費明細、陽光重建中心期中紀錄、勞保局94年7月
    19日保給殘字第09460365430號函可按（上開刑案37-39頁，
    原審卷25、64-66、114頁），足徵其身心上之痛苦煎熬及折
    磨，難以言喻。是上訴人請求被上訴人連帶賠償非財產上之
    損害，即非無據。本院審酌上訴人因本件事故已無法從事澆
    灌鑄模等鑄造工作，雖曾於93年2月10日重新考領職業小型
    車駕照，改行擔任計程車駕駛，但因肢障及皮膚排汗功能障
    礙，亦無法久任，且僅有小學畢業之學歷，祇能靠勞力謀生
    ，雖有總值276萬9,320元之房地及計程車，惟其於93年度所
    得僅1萬4,005元，94年度則無所得；戊○○則為瑞益公司董
    事長，持股1萬9,000股，除有總值2,453萬7,850元之房地及
    投資外，其於93年度、94年度所得依序為113萬7,063元、
    108萬0,366元；另瑞益公司之資本總額為3,000萬元，負債
    約1億元，其營業項目為各種機器及零件之設計鑄造製造買
    賣業務、工業機器之買賣進出口及代理業務等項，有交通部
    公路總局臺北區監理所95年3月16日北監駕字第095000458 8
    號函、被上訴人職業汽車駕駛執照登記書、稅務電子閘門財
    產所得調件明細表、瑞益公司變更登記表及銀行授信明細表
    等件在卷足憑（見原審卷56、57，本院卷78-81、147-161、
    197-204頁），並斟酌上訴人受傷多處，肉體、精神確受極
    大痛若，及前述兩造之身分、地位、經濟能力等情，認為被
    上訴人得請求非財產上損害賠償，以100萬元為適當。
九關於過失相抵部分：
  (一)按損害之發生或擴大，被害人與有過失者，法院得減輕賠償
    金額，或免除之，民法第217條第1項定有明文。查瑞益公司
    之負責人戊○○，因疏未注意防止鑄模等器具設備傾倒及高
    溫所引起之危害，亦未在明顯易見之處所豎立警告標示，禁
    止員工於澆鑄後即進入工作坑內工作，更未使員工配備符合
    標準之必要防護具，及對之施以必要之安全衛生教育訓練，
    有違勞工安全衛生法第5條第1項第1款、第8款、第23條第1
    項、勞工安全衛生設施規則第183條規定，對於被上訴人在
    工作坑底遭傾倒鑄模內之高溫鐵水噴濺燙傷，應負過失責任
    ，並與瑞益公司負連帶賠償之責，已如前述。惟查證人賴文
    化於93年6月1日在上開刑案審理時已證稱：「澆鑄模以後就
    不可以下去，因為溫度很高。（問：你有沒有告訴丁○○不
    可到那個坑道？）他剛來公司時，我有警告他過一次。（問
    澆鑄模後溫度大約多少？）澆鑄模後溫度為壹仟三百度，澆
    鑄完畢在坑道裡面，大約有二、三百度。（問：丁○○他的
    工作年資有多久？）他來公司時，就說他十四歲開始就作這
    行。（問：之前是否有看過丁○○這樣做嗎？）有，次數我
    數不出來。（問：有公司的員工去勸阻？）有，他剛進來時
    ，我看過他下去，我有去勸過，後來我看到他下去我就沒有
    再勸。（問：案發當天丁○○是澆鑄多久之後就下去？）大
    約十分鐘以內。（問：一般工人會不會在澆鑄模之後不久就
    下去拆導管？）不會，等溫度冷卻後，把導管吊上來，在上
    面拆，是十二小時才可以吊上來拆導管，不是十二小時可以
    下去坑道」等語明確（上開刑案簡上字卷59-65頁），足見
    被上訴人從事鑄模方面之工作經驗近40年，明知甫澆灌鐵水
    入鑄模，工作坑底溫度甚高，於12小時降溫後，始能將導管
    吊上拆除，竟為減輕翌日之工作量，於澆灌鐵水未久，未待
    降溫，即擅自下去工作坑底拆除連接容器之導管，致生意外
    受傷，其就本件事故之發生亦與有過失。爰審酌被上訴人仗
    恃經驗豐富，不聽勸阻，多次冒險下坑工作，及戊○○違反
    上開規定之情事，且於本件職業災害發生後，相隔近7個月
    ，猶未記取教訓，依然固我，對於處置大量高熱物（鑄鐵爐
    ）之作業場所仍未採取適當之防範措施，亦未使勞工佩帶適
    當之防護具，業據行政院勞工委員會北區勞動檢查所於92年
    8月13日派員至現場查獲在案，有該所92年8月27日勞北檢製
    字第0921011817號函可稽（上開刑案聲他字卷26-30頁），
    自應課予戊○○較高之注意義務，使之儘速依法設置符合標
    準之安全衛生設備，以避免再次發生危險，本院認上訴人應
    負侵權行為損害賠償之過失責任為50%，被上訴人之過失責
    任為50%，較符公允，上訴人所稱其負擔過失比例應減至20%
    云云，尚乏所據。準此，上訴人應連帶賠償被上訴人之損害
    應減為181萬7,901元【計算式：〔98,397（醫療費用）+78,
    000（增加生活上需要之看護費）+2,459,405（減少勞動能
    力）+1,000,000（非財產上損害賠償）〕×50%≒1,817,901
    】。
  (二)次按勞動基準法第59條之補償規定，係為保障勞工、加強勞
    、雇關係，促進社會經濟發展之特別規定，非損害賠償。同
    法第61條尚且規定該受領補償之權利不得抵銷，應無民法第
    217條過失相抵之適用。最高法院89年度第4次民事庭會議決
    議參照。如前所述，上訴人就侵權行為損害賠償一事，應負
    50%之過失責任，惟職業災害補償之性質為無過失責任，而
    非損害賠償，依前揭說明，瑞益公司就被上訴人依勞基法第
    59條第2款、第3款規定請求薪資補償及殘廢補償一事，不得
    依民法第217條規定主張過失相抵。至於上訴人所引最高法
    院87年度台上字第233號裁判要旨，既與最高法院嗣後所作
    成之決議相左，自難再予援用，附此敘明。
十末按雇主依勞基法第59條規定給付之補償金額，得抵充就同一
  事故所生損害之賠償金額，同法第60條定有明文。如前所述，
  瑞益公司依勞基法第59條第2款、第3款規定，給付被上訴人之
  薪資補償及殘廢補償合計291萬8,563元，依侵權行為損害賠償
  規定，應與戊○○連帶賠償被上訴人之損害181萬7,901元，惟
  揆諸上開規定，瑞益公司得將其應給付之補償金額，抵充同一
  事故所生損害賠償金額，經抵充後，被上訴人固不得再向瑞益
  公司請求賠償損害，惟對於戊○○仍得依侵權行為法則請求賠
  償上開損害。
十一從而，被上訴人依勞基法第59條第2款、第3款規定，請求瑞益
  公司給付薪資補償及殘廢補償合計291萬8,563元，與其中270
  萬9,283元加付自94年11月12日起至清償日止，按年利率5%計
  算之利息（原審僅判准其中270萬9,283元部分加付利息，被上
  訴人就其餘未加付利息部分，未聲明不服而確定），併依侵權
  行為損害賠償規定，請求戊○○給付181萬7,901元及加付自94
  年11月12日起至清償日止，按年利率5%計算之利息，均為有理
  由，應予准許，逾此範圍之請求，為無理由，不應准許。上開
  應准許部分，被上訴人與上訴人分別陳明願供擔保聲請宣告假
  執行或免為假執行，核無不合。上開請求不應准許部分，其假
  執行之聲請即失所附麗，應予駁回。原審就超過上開應准許部
  分為上訴人敗訴之判決，並為假執行之宣告，尚有未洽，上訴
  意旨指摘原判決此部分不當，求予廢棄改判，為有理由，爰由
  本院將原判決此部分予以廢棄，改判如主文第二項所示。至於
  上開應准許部分，原審判命上訴人給付，並為假執行之宣告，
  核無違誤，上訴人就此部分指摘原判決不當，求予廢棄，為無
  理由，應駁回其上訴。又本件事證已臻明確，兩造其餘攻擊防
  禦方法及證據資料，核與本件判決結果不生影響，毋庸一一論
  述，併予敘明。
十二據上論結，本件上訴人之上訴為一部有理由，一部無理由，依
  民事訴訟法第449條第1項、第450條、第79條，判決如主文。
中    華    民    國    95    年    7     月    31    日
                  勞工法庭審判長法  官  沈方維
                                法  官  王淇梓
                                法  官  張競文
正本係照原本作成。
如不服本判決，應於收受送達後20日內向本院提出上訴書狀，其
未表明上訴理由者，應於提出上訴後20日內向本院補提理由書狀
（均須按他造當事人之人數附繕本）上訴時應提出委任律師或具
有律師資格之人之委任狀；委任有律師資格者，另應附具律師資
格證書及釋明委任人與受任人有民事訴訟法第466條之一第一項
但書或第二項（詳附註）所定關係之釋明文書影本。
中    華    民    國    95    年    7     月    31    日
                                書記官  章大富
附註：
民事訴訟法第四百六十六條之一（第一項、第二項）：
對於第二審判決上訴，上訴人應委任律師為訴訟代理人。但上訴
人或其他法定代理人具有律師資格者，不在此限。
上訴人之配偶、三親等內之血親、二親等內之姻親，或上訴人為
法人、中央或地方機關時，其所屬專任人員具有律師資格並經法
院認為適當者，亦得為第三審訴訟代理人。


司法院資訊處製作；財團法人民間司法改革基金會備份。
